【裁判字號】    88,訴,1729
【裁判日期】    890229
【裁判案由】    偽造有價證券等
【裁判全文】
臺灣高雄地方法院刑事判決                        八十八年度訴字第一七二九號
    公  訴  人  臺灣高雄地方法院檢察署檢察官
    被      告  乙○○
    輔  佐  人  丙○○
    指定辯護人  本院
右列被告因偽造有價證券等案件，經檢察官提起公訴（八十八年度偵字第二五五三號
），本院判決如左：
    主    文
乙○○意圖供行使之用，而偽造有價證券，處有期徒刑壹年陸月。緩刑年。
偽造之以丙○○為發票人，中華商業銀行鳳山分行為付款人，發票日中華民國八十四
年八月二十八日，面額新台幣伍萬元，票號ＡＧ0000000號之支票壹紙沒收。
    事    實
一、乙○○於民國（下同）八十一年七月二十四日，至其友人黃劉換住處，向黃劉換
    表示欲開戶請領支票使用，黃劉換遂通知任職於中華商業銀行鳳山分行之襄理吳
    碧珠到其住處，辦理有關支票存款戶之開戶事宜，吳碧珠拿出有關開戶之支票存
    款開戶申請書、支票存款約定書予乙○○填寫，乙○○則分別於支票存款開戶申
    請書「申請人」欄、支票存款約定書「立約定書人」欄予上填寫丙○○之姓名，
    並蓋用丙○○之私章後，交予吳碧珠，因非丙○○本人，吳碧珠乃質問乙○○，
    乙○○告以係代理丙○○開戶，嗣經吳碧珠以黃劉換住處之電話向丙○○查詢，
    丙○○亦回覆確有授權乙○○申請開戶，而由吳碧珠在支票存款開戶申請書「營
    業場所及營業情形」欄記載有關丙○○營業之情形後，攜回中華商業銀行鳳山分
    行辦理支票存款開戶之其他事宜（不另構成偽造文書部分，詳如後述。）。嗣乙○○於開戶後（丙○○帳號一七二－三號），向中華商業銀行鳳山分行請領支票
    使用。嗣因乙○○私下以丙○○名義參加由劉敏芬所召集之民間互助會，無錢繳
    納互助會會款，而乙○○亦明知其所請領之支票，僅能作為有關丙○○所經營之
    「領生企業有限公司」業務上往來之使用，竟未得丙○○之同意，利用其保管丙○○上開帳戶支票及印章之機會，盜開以丙○○為發票人，中華商業銀行鳳山分
    行為付款人，發票日中華民國八十四年八月二十八日，面額新台幣伍萬元，票號
    ＡＧ0000000號之支票一紙後，交付予會首劉敏芬，以支付互助會會款，
嗣上開支票轉輾交予吳金珠，吳金珠再持以向甲○○調現，詎上開支票屆期經甲○○提示後遭退票，甲○○遂對發票人丙○○向本院提起給付票款之民事訴訟後
    ，經丙○○否認有授權乙○○簽發上開支票，而乙○○亦於上開民事訴訟審理到
    庭證述，上開支票之簽發，確未獲丙○○授權，始查知上情。
二、案經甲○○訴由及本院鳳山簡易庭函送台灣高雄地方法院檢察署檢察官偵查起訴
    。
    理    由
一、訊據被告乙○○對於簽發以丙○○為發票人，中華商業銀行鳳山分行為付款人，
    發票日中華民國八十四年八月二十八日，面額新台幣伍萬元，票號ＡＧ0000
    000號之支票一紙後，交付予會首劉敏芬之情，固不否認，惟矢口否認有何偽
    造有價證券之犯行，辯稱：我用我先生的支票使用，沒有犯罪之意圖，也沒有偽
    造的意圖，當初是銀行襄理吳碧珠說可以用我先生的名義申請，所以他叫我填寫
    資料，他會去徵信，他說這是合法申請使用，不會犯法，是吳碧珠騙我可以申請
    ，我沒有偽造之行為云云。經查，
  (一)本件以被告之夫丙○○為發票人，中華商業銀行鳳山分行為付款人，發票日中華
    民國八十四年八月二十八日，面額新台幣伍萬元，票號ＡＧ0000000號之
    支票一紙，係由被告簽發後交予互助會會首劉敏芬之情，業據被告供承不諱，而
    該支票輾轉交予吳金珠，再由吳金珠持以向告訴人甲○○調現，嗣該支票屆期經
    提示後遭退票，而由甲○○以丙○○為被告向本院提起給付票款之情，業據告訴
    人甲○○指訴明確，並經其提出本院八十七年度鳳簡字第四八二號民事判決影本
    、上開支票及退票理由單附卷可稽，且經本院調取八十七年度鳳簡字第四八二號
    民事卷宗審認屬實。
  (二)而本件被告之輔佐人丙○○於本院八十七年度鳳簡字第四八二號給付票款事件審
    理時，係陳述：「我的支票及印章都是我太太在保管，但我並沒有授權他開票，
    這張票可能是她開的，印章可能是我的，但我沒開這張票。」（八十七年度鳳簡
    字第四八二號卷第二十頁正面）、「（你太太開此票有無經你同意？）沒有」、
    「（交票及印章給你太太使用的目的？）只能限於公司使用，不能做其他使用。
    」等語（八十七年度鳳簡字第四八二號卷第三十三頁正面）；而被告在本院八十
    七年度鳳簡字第四八二號給付票款事件審理時亦到庭證述：「這張票是我開給會
    首的，因為是支票會，所以我才開票，我以我先生的名義跟會，我先生做生意我
    幫他處理財務，所以他的支票及印章都由我保管，我先生不知道我以他名義跟會
    ，也不知道我開此票，一直到會首去找我先生我先生才知道此事。我先生把票交
    給我，只同意我開在做生意時開票而已，他不同意我將票做其他用途。」等語（
    八十七年度鳳簡字第四八二號卷第三十二頁）。嗣本院依丙○○之陳述及被告之
    證詞，而為告訴人甲○○敗訴之判決，此觀之該案判決理由自明。是以，被告雖
    保管有其經丙○○授權而向中華商業銀行鳳山分行請領之支票及丙○○之印章，
    然丙○○授權之範圍，係所請領之支票須使用在丙○○所經營之公司業務上，不
    得移作他用，然被告逾越丙○○授權之範圍，且未經丙○○之同意，盜開支票後
    ，交付予會首用以支付其所參加之民間互助會會款，則被告偽造有價證券，並持
    以行使之行為，已堪認定。
  (三)至於被告所辯稱：當初是銀行襄理吳碧珠說可以用我先生的名義申請，所以他叫
    我填寫資料，他會去徵信，他說這是合法申請使用，不會犯法，是吳碧珠騙我可
    以申請云云。惟經本院傳訊證人吳碧珠證述：「當初有一個客戶黃劉換，他打電
    話給我，說有一個朋友在他住處要辦開戶之事，我過去替他辦開戶，我去時，黃
    劉換及乙○○在該處，我拿資料給張女填寫，他寫的是丙○○之姓名，我問他是
    否丙○○本人，他說他是代理丙○○開戶，他為了取信於我有拿出他自己的身分
    證正本及印章，並打電話給丙○○，並讓我與陳先生核對身分證及職業並問是否
    在其他行庫有申請支票等基本資料的查詢，如支票存款戶申請之查詢事項。」等
    語，參與本件被告輔佐人丙○○事後，並曾以被告所請領上開中華商業銀行鳳山
    分行支票存款帳戶（丙○○帳號一七二－三號）之支票，於八十一年十二月二十
    日開立票號ＡＧ0000000號之支票一紙、面額一萬五千元，交付簡光璋；
    另於八十一年十二月二十五日開立票號ＡＧ0000000號之支票一紙、面額
    六千六百元，交付陳杉等情，此業據臺灣高雄地方法院檢察署於八十八年度偵字
    第第二０九０五號案件偵查時調查屬實，有臺灣高等法院高雄分院檢察署八十九
    年度議字第四十一號處分書在卷可查。如是，丙○○既已使用該帳戶請領之支票
    ，且當時未曾對吳碧珠提出任何告訴，亦未對被告提出任何疑問，待至八十七年
    四月間始向吳碧珠提出告訴，並於本院八十七年度鳳簡字第四八二號審理時始陳
    述被告係未獲授權開立上開支票，顯違於常情。從而，被告既已獲丙○○之授權
    請領支票，即尚難認為係遭受證人吳碧珠之詐騙始請領支票使用，並以此資為對
    被告有利之認定。
  (四)綜上，被告前開所辯，無非係圖卸責之詞，委無足採。事證明確，被告右揭犯行
    ，洵堪認定。
二、核被告偽造有價證券並持以行使之行為，係犯刑法第二百零一條第一項之偽造有
    價證券罪。被告盜用印章係偽造有價證券之部分行為，而行使有價證券行為復吸
    收於偽造有價證券行為之中，不另論罪。查被告素行良好，因一時思慮未周，致
    罹重典，且觀被告係以上開支票用以支付其所參加之民間互助會會款，足見其確
    因一時需款致為此犯行，惡性尚非重大，情輕法重，堪予憫恕，應依刑法第五十
    九條之規定，減輕其刑。爰審酌被告尚無不良素行，因思慮未周而犯本罪，犯後
    尚能坦承部分犯行，態度良好，及支票面額非高等一切情狀，量處如主文所示之
    刑。末查被告前未曾受有期徒刑以上刑之宣告，此有台灣高雄地方法院檢察署刑
    案資料查註紀錄表附卷可憑，因一時失慮，偶罹刑典，事後已坦承部分犯行，深
    具悔意，經此論罪科刑教訓，當知所警惕而無再犯之虞，本院綜核各情認上開刑
    之宣告，以暫不執行為適當，併依法宣告緩刑三年，以啟自新。又偽造之上開支
    票一紙雖未扣案，但不能證明已滅失，爰依刑法第二百零五條規定宣告沒收；至
    於上開支票之「丙○○」印文一枚，係被告盜用丙○○之印章所蓋，尚非被告所
    偽造之印文，不在刑法第二百十九條沒收之列，爰不予宣告沒收（參照最高法院
    四十八年台上第一一三號判例）。
三、公訴意旨另以被告乙○○於八十一年七月二十四日，明知無權利也未經其丙○○
    授權，竟為支付互助會款之支票需要，偽簽丙○○之支票存款開戶申請書及支票
    存款約定書，並持丙○○所有之身分證及印鑑交由中華商業銀行鳳山分行襄理吳
    碧珠辦理該銀行開戶並領取支票使用，因認被告尚涉有刑法第二百十六條、第二
    百十條之行使偽造私文書罪云云。惟查，(1)被告確係獲得其夫丙○○之授權請領
    支票使用之情，業據證人即中華商業銀行鳳山分行襄理吳碧珠到庭證述：「當初
    有一個客戶黃劉換，他打電話給我，說有一個朋友在他住處要辦開戶之事，我過
    去替他辦開戶，我去時，黃劉換及乙○○在該處，我拿資料給張女填寫，他寫的
    是丙○○之姓名，我問他是否丙○○本人，他說他是代理丙○○開戶，他為了取
    信於我有拿出他自己的身分證正本及印章，並打電話給丙○○，並讓我與陳先生
    核對身分證及職業並問是否在其他行庫有申請支票等基本資料的查詢，如支票存
    款戶申請之查詢事項。」等語明確；(2)參與本件被告輔佐人丙○○事後，並曾以
    被告所請領上開中華商業銀行鳳山分行支票存款帳戶（丙○○帳號一七二－三號
    ）之支票，於八十一年十二月二十日開立票號ＡＧ0000000號之支票一紙
    、面額一萬五千元，交付簡光璋；另於八十一年十二月二十五日開立票號ＡＧ0
    000000號之支票一紙、面額六千六百元，交付陳杉等情，此業據臺灣高雄
    地方法院檢察署於八十八年度偵字第第二０九０五號案件偵查時調查屬實，有臺
    灣高等法院高雄分院檢察署八十九年度議字第四十一號處分書在卷可查。如是，
    丙○○既已使用該帳戶請領之支票，且當時未曾對吳碧珠提出任何告訴，亦未對
    被告提出任何疑問，待至八十七年四月間始向吳碧珠提出告訴，並於本院八十七
    年度鳳簡字第四八二號審理時始陳述被告未獲授權開立上開支票，顯違於常情。
    從而，被告既已獲丙○○之授權請領支票使用，則被告又有何偽造私文書之嫌。
    是此部分不能證明被告犯罪，此外復查無其他積極證據足資證明被告有行使偽造
    私文書之犯行，原應為無罪之諭知，惟公訴意旨認此部分與前開有罪部分有牽連
    犯之裁判上一罪關係，爰不另為無罪之諭知，附予敘明。
據上論斷，應依刑事訴訟法第二百九十九條第一項前段，刑法二百零一條第一項、第
五十九條、第七十四條第一款、第二百零五條，罰金罰鍰提高標準條例第一條前段，
判決如主文。
中      華      民      國    八十九    年      二      月    二十九    日
                                  臺灣高雄地方法院刑事庭
                                      法  官  顏  世  傑
右正本證明與原本無異
如不服本判決應於送達後十日內向本院提出上訴狀
                                      書記官  呂  怜  勳
中      華      民      國    八十九    年      三      月      一      日
附錄本案論罪科刑法條全文：
刑法第二百零一條第一項︰
意圖供行使之用，而偽造、變造公債券、公司股票或其他有價證券者，處三年以上十
年以下有期徒刑，得併科三千元以下罰金。


司法院資訊處製作；財團法人民間司法改革基金會備份。
